【裁判字號】    99,上易,1858
【裁判日期】    991012
【裁判案由】    妨害自由等
【裁判全文】
臺灣高等法院刑事判決                99年度上易字第1858號
上  訴  人
即  被  告  甲○○
上列上訴人即被告因妨害自由等案件，不服臺灣臺北地方法院98
年度易字第3684號，中華民國99年7 月19日第一審判決（起訴案
號：臺灣臺北地方法院檢察署98年度偵字第13180 號），提起上
訴，本院判決如下：
    主  文
原判決關於重利部分撤銷。
甲○○犯重利罪，處有期徒刑貳月，如易科罰金，以新臺幣壹仟
元折算壹日。
其餘上訴駁回。
    事  實
一、甲○○與乙○○為昔日軍中同袍，退伍後各自經營事業，惟
    仍有連繫並互有金錢借貸。民國97年3 月間乙○○所經營之
    「亞堤斯造型髮藝」（址設台北市○○○路○ 段76號）因資
    金周轉困難，急需金錢給付房租、貨款及員工薪資，經求借
    無門，乃向甲○○借款，甲○○即乘乙○○此一急迫之情形
    ，應允借款新臺幣（下同）25萬元，並約定利息每10日為一
    期，每期2 萬元，而取得與原本顯不相當的利息（一年共73
    萬元，相當於年息285.6%）。乙○○無奈接受，並於97年3
    月30日與甲○○在臺北市○○○路、長春路口附近某茶坊店
    前見面，甲○○當場交付現金25萬元與乙○○，乙○○則簽
    發一紙發票日97年3 月30日、面額50萬元、票號CH399779號
    本票併同其國民身分證影本交付甲○○，以為債務擔保。乙
    ○○於借款後依約自97年4 月10日起至98年4 月30日止，陸
    續以其申設之中華郵政股份有限公司「宜蘭三星郵局」0000
    0000000000000 號帳戶，黃文君申設之玉山商業銀行股份有
    限公司0000000000000000號帳戶，亞堤斯造型髮藝申設之萬
    泰商業銀行股份有限公司000000000000000 號帳戶，利用AT
    M 轉帳、臨櫃帳戶轉帳、現金匯款等方式，將每期約定之利
    息匯入甲○○設於合作金庫商業銀行股份有限公司北高雄分
    行0000000000000 號帳戶內，合計約714,000 元許。嗣乙○
    ○自98年5 月間起已無力償還而有遲延給付利息情形，甲○
    ○經多方催索不成，竟萌恐嚇危害安全犯意，於98年5 月間
    某日起至同年月25、26日止，接續撥打電話至乙○○之行動
    電話或亞堤斯造型髮藝店內，向乙○○本人或代接電話之余
    恬宜請其轉達恫稱：若不準時繳息，要找人砸店等語，以加
    害財產之事恐嚇，致乙○○心生畏懼，致生危害於安全。經
    乙○○報警偵辦，於98年5 月24日以協商還款為由，在台北
    市○○○路○ 段107 巷5 號之6 逮捕甲○○，並扣得本票及
    乙○○之國民身分證影本各1 張。
二、案經被害人乙○○訴由臺北市政府警察局內湖分局報告臺灣
    臺北地方法院檢察署檢察官偵查起訴。
    理  由
一、按被告以外之人於審判外之言詞或書面陳述，除法律有規定
    者外，不得作為證據，刑事訴訟法第159 條第1 項固有明文
    。然依同法第159 條之5 規定：「被告以外之人於審判外之
    陳述，雖不符前4 條之規定，而經當事人於審判程序同意作
    為證據，法院審酌該言詞陳述或書面陳述作成時之情況，認
    為適當者，亦得為證據。當事人、代理人或辯護人於法院調
    查證據時，知有第159 條第1 項不得為證據之情形，而未於
    言詞辯論終結前聲明異議者，視為有前項之同意」，其立法
    旨趣無非係慮及傳聞證據未經當事人之反對詰問予以核實，
    原則上先予排除，惟若當事人已放棄詰問或未聲明異議，基
    於證據資料愈豐富，愈有助於真實發見之理念，且強化言詞
    辯論主義，法院仍可承認該傳聞證據之證據能力。本案所引
    供述證據及非供述證據之證據能力，經檢察官、被告於本院
    表示無意見並同意引為本案證據，而迄本案言詞辯論終結前
    ，檢察官、被告均無聲明異議，本院審酌該言詞陳述或書面
    陳述作成時之情況，該證據之取得並無不法，認為以之作為
    本案證據亦屬適當，且經本院合法調查，自有證據能力。
二、訊據上訴人即被告甲○○矢口否認有重利及恐嚇犯行。辯稱
    ，伊和乙○○是服役時同袍，基於朋友關係才幫忙調錢借給
    乙○○；乙○○共向伊借款二筆，一筆是55萬元，一筆是50
    萬元，都沒有約定要收利息；乙○○前後匯了近70萬元的錢
    給伊，都是還本金；55萬元那筆還完了，所以乙○○簽立用
    以擔保55萬元借款的本票就銷燬；而50萬元這筆借款，乙○
    ○尚欠30萬元左右沒還；會借錢給乙○○是因為乙○○是伊
    當兵的同袍，乙○○以前有照顧過伊，且乙○○有說借款短
    期內會還款，但乙○○之後一直逃避，所以伊催討時講話難
    免情緒激動，但並沒有向余恬宜說要砸店云云。
三、撤銷改判（重利罪）部分：
  (一)被告於97年3 月30日借款25萬元予乙○○，並約定每10日一
    期，每期利息2 萬元，並簽發50萬元本票等情，已據證人乙
    ○○於警詢、偵查及原審審理時證述：97年3 月30日17時許
    ，在台北市中山區○○○路與長春路口，向被告借款25萬元
    ，以10天為一期，每期利息2 萬元，有簽發50萬元本票1 張
    ，是被告要其寫的，被告稱錢是向朋友調的，因借的金額比
    較大，所以借25萬元要寫50萬元才可以向朋友交代；利息是
    轉帳至被告合作金庫銀行帳戶，借款當時被告朋友陳鎮軒有
    在場；跟被告借25萬元，實際只拿22萬元，因為在96年6 、
    7 月間有另向被告借6 萬元，尚有3 萬元本金未還，所以97
    年3 月30日就直接扣除3 萬元；利息自94年4 月10日起至98
    年4 月30日，以黃文君玉山銀行帳戶轉帳501,000 元，乙○
    ○宜蘭三星郵局帳戶轉帳35,000元，亞堤斯髮藝造型萬泰銀
    行帳戶現金匯款118,000 元，臨櫃現金匯款6 、7 萬元，合
    計約70萬元左右等語（見偵查卷第12、15、51、126 頁，原
    審卷一第34至第36頁、卷二第91、96頁），核與證人余恬宜
    於檢察官偵查時結證：98年5 月中旬至98年5 月25、26日甲
    ○○打電話來，我幫乙○○代接電話，我有套甲○○的話，
    問他借乙○○多少錢，他在電話中說他借乙○○20萬元，月
    息6 萬元，他本來不願意說明借錢的本金及利息，我跟他說
    我媽媽願意出來處理此筆債務，他才告訴我本金及利息計算
    方式等語（見偵查卷第127 、128 頁）相符，並有卷附被告
    所申請使用之合作金庫北高雄分行0000000000000 號帳戶交
    易明細表（原審卷一第126 頁至第152 頁），乙○○所使用
    之黃文君玉山銀行復興分行0000000000000 號帳戶交易明細
    （原審卷一第67頁至第115 頁）在卷可稽，復有發票人乙○
    ○，發票日97年3 月30日，金額50萬元之本票及乙○○身分
    證各一張在卷可佐（見偵查卷第28頁），雖證人乙○○於偵
    查時證述97年3 月30日前並未向被告借款（見偵查卷第126
    頁），此與其於警詢時證述之前有相互借貸過乙節（見偵查
    卷第12頁），並不相符，惟證人乙○○嗣經查證銀行交易明
    細表後，於原審審理時已證述：在本案之前有跟甲○○借過
    幾萬元，錢都已經還清，97年3 月30日前借款有三次，金額
    分別為4 萬元、6 萬元、3 萬元，都是先還清再借款，只有
    6 萬元那筆其中3 萬元未還，是以本案25萬元借款中扣除，
    利息每10天7,000 元，甲○○每次借錢時都是說跟朋友調來
    借我的，用他的名義做擔保，之前所簽發的本票都是實際借
    款金額的2 倍等語（見原審卷一34-36 頁、第59頁反面，卷
    二第96頁反面），已更正其偵查時證述內容，自不得以證人
    乙○○因時隔已久記憶不清，偶一證述不一，即認其證詞全
    無可採。又實務民間借款簽立本票以供債權擔保，乃所在多
    有，且為提高擔保之目的及日後追償損失之利息、違約金，
    借貸雙方約定所簽本票金額為借款金額之倍數，亦非少見。
    證人乙○○證述其向被告借款25萬元，被告要求其簽發50萬
    元本票，與常理並無違背。因之證人乙○○證述其於97年3
    月30日向被告借款25萬元並簽發50萬元本票交付被告等情，
    應屬實情，應可採信。
  (二)被告雖辯稱其係借款50萬元予乙○○云云，惟此與證人乙○
    ○、余恬宜前開證詞已不相符；證人劉俊良於原審雖到庭證
    述：有見過告訴人乙○○二次，第一次是在林森北路那裡的
    茶坊，被告拿錢給乙○○，金額是50萬元等語（見原審卷一
    第37頁反面）。惟證人乙○○證述其並未見過證人劉俊良，
    當日在場的是被告朋友陳鎮軒（原審卷一第38頁，卷二第97
    頁反面），而被告於檢察官偵查時亦供承：97年3 月30日交
    付借款時，另一在場人為陳鎮軒（見偵查卷第104 頁、原審
    卷一第39頁），則顯然證人劉俊良於借款當日並未在場，惟
    其竟證述有看到被告拿50萬元給乙○○，所為證言自無可採
    。再證人陳鎮軒於原審證述：有在97年3 月間（筆錄誤記為
    98年3 月）在台北市○○○路一個茶坊見過乙○○，乙○○
    要向被告借錢，借55萬元現金，當時我在吃東西，55萬元如
    何交付給乙○○，過程我沒有看到，金額是被告告訴我的等
    語（見原審卷第39頁）。惟證人陳鎮軒所證被告借款55萬元
    予乙○○既係聽聞自被告，已屬傳聞證據，且所證述之金額
    與被告所稱借款50萬元亦不相合，所為證詞，亦無可參。再
    被告辯稱曾與劉俊良及乙○○一同至台北市○○○路陽明代
    書事務所詢問不動產抵押貸款之事，並曾至海產店吃飯云云
    。惟證人即欣欣建設股份有限公司、陽明聯合代書事務所負
    責人邱世加於原審結證：不認識被告及告訴人，沒有印象有
    見過等語（見原審卷第58頁），而證人乙○○亦否認有與被
    告及證人劉俊良同至上開地點，被告此部分之辯解亦無可參
    。
  (三)被告雖另辯稱其於97年2 月間另有借款55萬元予乙○○云云
    。惟此部分被告並未能提出借款之證明，所辯已難採信，且
    經原審調取被告全部之金融機構帳戶：即合作金庫、華南商
    業銀行股份有限公司、彰化商業銀行股份有限公司、臺灣中
    小企業銀行股份有限公司、郵局、台新國際商業銀行股份有
    限公司之五年內交易明細。被告雖有於97年3 月5 日、3 月
    6 日先後在合作金庫帳戶提款35萬元、20萬元，總額恰巧為
    55萬元（見原審卷一第132 頁），惟此與被告所辯其係在97
    年2 月間借款與乙○○55萬元云云不符，並與被告供稱：「
    我幫忙他向我們攤販借款，讓他去繳稅款，攤販找的是我，
    乙○○要對我負責」（見偵查卷第45頁），即自承所借款項
    係向他人調借云云，亦屬有間，故此提款紀錄不得資為被告
    有利之證據。至證人陳鎮軒證述97年3 月30日被告有借款55
    萬元予乙○○云云。惟其借款之日期（97年3 月30日）與被
    告所供述之日期（97年2 月間）不符，且係聽聞自被告，自
    不足採為有利被告之證據。
  (四)被告借款25萬元予乙○○，每10日收取2 萬元之利息，亦據
    證人乙○○於原審證稱：利息每10天必須還2 萬元，本金部
    分沒有約定還款方式，每隔10天還款用ATM 匯款到甲○○提
    供的帳戶，大部分我利用黃文君開立在玉山銀行的帳戶……
    ，還有我自己開立在宜蘭縣三星郵局的帳戶……，還有用亞
    提斯在萬泰銀行復興分行的帳戶……還款給被告，97年9 月
    、10月間有一次是借用我朋友許雲翔太太的帳戶匯款二萬一
    千元給甲○○，但是那個帳戶號碼沒有問，因為我跟許雲翔
    最近不好。」等語，核與前揭合庫銀行、玉山銀行、萬泰銀
    行存摺、交易明細表之交易明細相符（見原審卷二第5 至77
    頁、第108 、109 頁），足認乙○○確實在97年4 月10日起
    至98年4 月30日止匯款714,000 元許至甲○○帳戶內。而被
    告僅借款25萬元，然竟收取71,4000 元之利息，達年息285.
    6 % ，顯不相當而構成重利。被告雖另辯稱該等款項是清償
    本息云云，但就乙○○匯款之頻率與方式，不似清償本息，
    且若是清償本息，乙○○先後匯款70餘萬元，已超過所借本
    金25萬元（並非被告辯稱之105 萬元）近50萬元許，被告何
    需「口氣不好」（被告自承）的催討債務？因之證人乙○○
    證述其自97年4 月10日起至98年4 月30日止，已付息714,00
    0 元，應可採信。
  (五)被告係乘乙○○之急迫而貸與金錢，而取得與原本顯不相當
    之重利。證人乙○○於原審證稱：我是告知甲○○因為要給
    付亞提斯造型髮藝之職員薪水及廠商貨款，又因出借他人之
    款項尚未取得，而有急迫情形需要借款30萬元，錢是借來付
    我所開立的亞提斯造型髮藝的房租、薪水、貨款，我當時跟
    周遭自己的親戚朋友都借了，但是他們沒有辦法借，他們叫
    我把店收掉，但是我考慮還要付薪水跟貨款，但是我一直都
    借不到錢，我想都月底了，我也存不到那麼多薪資給他們，
    ... 我要籌那筆錢很困難，銀行都沒有辦法借我，... ，沒
    有辦法有人可以借我那麼大的金額，我是之前都跟甲○○借
    ，我才跟甲○○說可不可以幫我借，我也知道借這種利息長
    期下來受不了，但是我被倒了這筆帳等語（見原審卷二第91
    頁背面、第97頁）。足證被告乃乘乙○○之急迫而貸與金錢
    。被告雖辯稱乙○○是說欠國家稅款要還，沒提到美髮店經
    營問題云云。但無論如何，被告都是知道乙○○需款孔急，
    無從依其他管道周轉，故被告乘乙○○急迫之情形貸與金錢
    乙節，已臻明確。
  (六)綜上，被告乘乙○○所經營事業周轉困難之急迫，貸以25萬
    元之金錢，而取得與原本顯不相當之年息285.6%之重利，其
    重利犯行明確，應予依法論科。
  (七)原審認被告重利犯行明確而予論罪科刑，固非無見。惟乙○
    ○於97年3 月30日係向被告借款25萬元並簽發金額50萬元之
    本票，原審採信被告之辯解，認借款之金額為50萬元，並更
    正檢察官起訴犯罪事實，其事實之認定尚有所誤。被告上訴
    否認重利犯行，固無理由，惟原判決既有上開違誤，應由本
    院撤銷原判決關於此部分，並自為判決。爰審酌被告與告訴
    人乙○○原係軍中同袍，基於同袍情誼，原應相互扶持互通
    有無，然竟乘乙○○美髮店經營困難，急需資金週轉周轉之
    際，竟貸以金錢而取得與原本顯不相當之重利，犯後復飾詞
    狡辯，態度不佳等一切情狀，量處如主文所示之刑，並諭知
    易科罰金之折算標準。扣案本票及乙○○國民身分證影本各
    1 張，係供債務擔保之用，如乙○○嗣後依約償還借款，被
    告仍須將該等質押物品返還，難認係被告因犯重利罪所得之
    物，自不得沒收。
四、上訴駁回（恐嚇罪）部分：
  (一)被告借款25萬元予乙○○，因乙○○自98年5 月間起有遲延
    付息情形，竟自98年5 月中旬起，以電話向乙○○或代接電
    話之余恬宜請其轉達催討債務，並嚇以如不準時繳息，要找
    人砸店等語，致乙○○心生畏懼等情，已據證人乙○○於檢
    察官偵查及原審證述：甲○○是以0000000000電話打到我所
    使用之0000000000、0000000000、00000000電話恐嚇我，從
    98年5 月中旬開始至5 月25、26日止，每天都會打電話恐嚇
    ，他說要找人到店裡來砸店，並說要給我好看，且說如果沒
    有還錢，下次就換別人來，朋友就不用做，你店的下場你就
    知道，我聽了會害怕等語（見偵查卷第127 頁、原審卷一第
    35頁反面）。證人余恬宜於檢察官偵查時證述：我跟乙○○
    是男女朋友；98年5 月中旬至98年5 月25、26日，甲○○有
    打電話來，我幫乙○○代接手機，我有套甲○○的話，問他
    借乙○○多少錢，他在電話中說他借乙○○20萬元，月息約
    6 萬元，他本來不願意說明借錢的本金及利息，我跟他說我
    媽媽願意出來處理此筆債務，他才告訴我本金及利息計算方
    式；甲○○還說他是跟朋友借錢來借給乙○○，並非自己的
    錢；後來因我們沒有繼續繳利息給他，甲○○一直跟我們催
    促，要我們還款；之後因撕破臉，甲○○就在電話中恐嚇說
    要找人來砸店、放火；甲○○在電話中有說「如果沒有還錢
    ，下次就換別人來要，朋友就不用作，你店的下場你就知道
    」，我聽後會覺得害怕，有轉述給乙○○，乙○○自己也有
    接到甲○○的恐嚇電話等語（見偵查卷第127 、128 頁），
    於原審證稱：知道甲○○在98年5 月間多次打電話至乙○○
    美髮店一事，有代接過數次電話，因為打了太多次才幫忙接
    ，一開始我問他有什麼事情，甲○○只說要找乙○○，沒有
    說明詳細內容，因為乙○○不在，所以甲○○掛斷了，之後
    幾次我覺得事情很像沒有這麼簡單，因為次數很頻繁，大概
    一個禮拜有4 、5 通以上，後來我問甲○○說你到底跟乙○
    ○之間有什麼往來，為何一直打電話給他，甲○○跟我說乙
    ○○欠他錢... ，之後甲○○就不停的打電話恐嚇我們叫我
    們還錢；就是不讓你開店，就說對我們不利，讓我們沒有辦
    法營業；我有告訴乙○○，我就說甲○○打來叫你還錢，如
    果你再不還錢，他就會讓我們店沒有辦法營業，要砸店等語
    （見原審卷二第82、83頁）。經核證人乙○○、余恬宜彼此
    證述被告以將加害於財產之事恐嚇之情節，大致相符。至於
    證人余恬宜關於被告恐嚇之內容究係「燒店」、「砸店」、
    「讓你們的店沒辦法營業」？前後或有不一貫之處，但對於
    被告曾要求余恬宜向乙○○轉述：若不依約還款，將加財產
    上之惡害予乙○○乙節始終不變，尤其證人余恬宜對於不記
    憶、不確定之部分，如被告有無說要燒店乙事，亦不避諱而
    證稱不確定被告有說要燒店，並無刻意隱瞞羅織被告犯行之
    情事，其所為證言可信度極高，且被告亦不否認，向乙○○
    討債時，難免情緒激動，口氣不好（見原審卷一第19頁背面
    ），足認被告確有證人乙○○、余恬宜所證述加害財產之恐
    嚇犯行。
  (二)原審認被告恐嚇犯行事證明確，適用刑法第305 條、第41條
    第1 項前段，刑法施行法第1 條之1 ，並審酌被告恐嚇之言
    詞，所生損害，犯後態度等一切情狀，量處拘役10日，並諭
    知如易科罰金，以新台幣1,000 元折算1 日，並說明被告所
    用以撥打恐嚇電話所使用之電話，經審酌尚無沒收之必要，
    經核認事用法均無違誤，量刑亦屬允當，應予維持。被告上
    訴否認有恐嚇犯行云云，為無理由，應予駁回。
據上論斷，應依刑事訴訟法第368 條、第369 條第1 項前段、第
299 條第1 項前段，刑法第344 條、第41條第1 項前段，刑法施
行法第1條之1，判決如主文。
本案經檢察官沈世箴到庭執行職務。
中    華    民    國    99    年    10    月    12    日
                  刑事第八庭  審判長法  官  張傳栗
                                    法  官  劉嶽承
                                    法  官  黃斯偉
以上正本證明與原本無異。
不得上訴。
                                    書記官  王宜玲
中    華    民    國    99    年    10    月    13    日
附錄：本案論罪科刑法條全文
刑法第344條
乘他人急迫、輕率或無經驗貸以金錢或其他物品，而取得與原本
顯不相當之重利者，處一年以下有期徒刑、拘役或科或併科一千
元以下罰金。
刑法第305條
以加害生命、身體、自由、名譽、財產之事，恐嚇他人致生危害
於安全者，處二年以下有期徒刑、拘役或三百元以下罰金。

司法院資訊處製作；財團法人民間司法改革基金會備份。
